【裁判字號】    92,上易,1320
【裁判日期】    920909
【裁判案由】    妨害名譽
【裁判全文】
臺灣高等法院臺中分院刑事判決                  九十二年度上易字第一三二○號
    上  訴  人  臺灣臺中地方法院檢察署檢察官
    被      告  丁○○
右上訴人因被告妨害名譽案件，不服臺灣臺中地方法院九十二度易字第九○七號中華
民國九十二年六月十七日第一審判決（聲請簡易判決處刑案號：臺灣臺中地方法院檢
察署九十二年度偵字第四五六號），提起上訴，本院判決如左：
    主      文
上訴駁回。
    理      由
一、公訴意旨略以：被告丁○○於民國九十一年七月二十九日上午九時二十分許，在
    臺中市○○區○○路九○七號（起訴書誤載為告訴人乙○○位於臺中市○○區○○路二段六三號住處）前，與乙○○因土地越界問題發生爭執，丁○○竟萌生公
    然侮辱乙○○之犯意，在上開地點，公然辱罵乙○○「幹你娘ＧＹ」等語。因認
    被告丁○○涉犯刑法第三百零九條第一項之公然侮辱罪嫌云云。
二、按犯罪事實應依證據認定之，無證據不得推定其犯罪事實；又不能證明被告犯罪
    者，應諭知無罪之判決，刑事訴訟法第一百五十四條、第三百零一條第一項分別
    定有明文。次按事實之認定，應憑證據，所謂證據，須適於為被告犯罪事實之證
    明者，始得採為斷罪資料，如未能發現相當證據，或證據不足以證明，自不能以
    推測或擬制之方法以為裁判基礎；又認定不利於被告之事實，須依積極證據，苟
    積極證據不足為不利於被告事實之認定時，即應為有利於被告之認定，更不必有
    何有利之證據，最高法院五十三年臺上字第二七五○號、三十年上字第八一六號
    、四十年臺上字第八六號分別著有判例可資參照。又認定犯罪事實應依證據，為
    刑事訴訟法所明定，故被告否認犯罪事實所持之辯解，縱屬不能成立，仍非有積
    極證據足以證明其犯罪行為，不能遽為有罪之認定，此最高法院三十年上字第一
    八三一號亦著有判例。再無論直接證據或間接證據，其為訴訟上之證明，須於通
    常一般之人均不致有所懷疑，而得確信為真實之程度者，始得據為有罪之認定。
    告訴人之指訴，既係以使被告受有罪之判決為目的，從而，不得以告訴人之指訴
    作為認定被告犯罪事實之主要證據，仍應調查其他必要之證據，以察與事實是否
    相符。被害人之陳述如無瑕疵，且就其他方面調查又與事實相符，固足採為科刑
    之基礎，倘其陳述尚有瑕疵，則在究明前，自難遽採為被告有罪之根據，最高法
    院亦著有六十一年臺上字第三○九九號判例可資參照。
三、本件公訴及上訴意旨認被告涉有上開公然侮辱罪嫌，係以：I右揭犯罪事實，業
    據告訴人乙○○於警詢、偵查時指訴綦詳，經核與證人戊○○○於警詢、偵查時
    證述情節相符，為其主要論罪依據。II被告於警、偵訊時均未提及證人劉麗雲在
    場，迄原審審理時始提出，其證言顯係事後所串供，又調解委員會委員陳演廷不
    敢出面應訊，其書面陳述依法不得採為證據，故該判決違法不當，因之請求上訴
    ，經核尚非顯無理由。III再原審判決被告無罪，主要係以證人戊○○○對於被告
    公然辱罵告訴人乙○○之地點於偵訊時及法院審理時證述不一為論據。惟查，證
    人戊○○○於偵訊時證稱：我走到乙○○跟丁○○家的巷口時，聽到丁○○罵乙○○「幹你娘」等語，而於法院審理時則證稱：我們約在后庄路九○七號劉麗雲
    早餐店旁的巷子口見面等語，是告訴人位於臺中市○○○○路二段六三號住處，
    與證人劉麗雲之上開早餐店是否在同一巷口，實有查明之必要。若上開二址係相
    鄰同一巷口，而證人劉麗雲上開店面又係向被告所承租，則證人戊○○○於偵訊
    時證稱：我走到乙○○跟丁○○家的巷口時等語，則與其在法院所言，並無衝突
    矛盾之處。再證人戊○○○於偵訊時更證述：我有聽到丁○○罵乙○○「幹你娘
    」，罵的很大聲等語，是依常情判斷，被告當時既然罵得很大聲，其情緒必然激
    動，是證人戊○○○在距離約四、五十公尺處仍聽得到告訴人遭被告辱罵，與常
    理並不相違。至原審法院引用證人陳演廷之書面陳述而認告訴人之指訴不可採，
    然證人陳演廷之上開書面陳述是否可為證據，仍有可議之處。綜上，原審認定事
    實及適用法有上述違法，自難認原判決妥適，請撤銷原判決，另為適當之判決等
    語。
四、訊據被告丁○○堅決否認有上開公訴人所指之公然侮辱行為，辯稱：伊並無辱罵
    告訴人之犯行，伊於九十一年七月二十九日當天有與告訴人發生爭吵，是告訴人
    將人的門堵住，向伊租屋的劉麗雲打電話給伊要伊前往查看，伊便前往查看及勸
    解，伊說大家是鄰居不要這樣子，結果告訴人就拿雨傘往伊身上一直打，伊就離
    開了，也沒有公然辱罵告訴人，而且證人戊○○○並無在場，當時現場有劉麗雲
    、甲○○（也是伊的房客）及一些在場的客人，因為劉麗雲和甲○○是妯娌，二
    人一起向伊租屋，沒有其他鄰居在場等語。經查：
    (一)本件據告訴人乙○○於警詢時指訴：楊某（即被告）於九十一年七月二十九日
      ，因房屋建築圍牆越界佔用他人土地，我好心提醒他，詎料楊某非但不領情，
      反而在我家門口當左鄰右舍面前以「幹你娘ｘｘ」、「瘋女人」等不堪入目之
      髒話辱罵我，前事過後楊某每次遇到我，均不分清紅皂白對我破口大罵「瘋女
      人」等語；嗣於偵查中指訴：九十一年七月二十九日上午九時二十分在我家門
      口罵我「幹你娘ＧＹ」，沒有罵我「瘋女人」。罵我「瘋女人」是十幾年前的
      事情。當時戊○○○有聽到，因為當時他來找我，我們兩人要一起去醫院復建
      等語（見九十二年度偵字第四五六號偵查卷第七頁、第十三、十四頁）；再於
      本院指訴：被告是在巷口辱罵伊的，被告公然辱罵伊時，證人戊○○○走路比
      較慢，所以她距離伊大約有二、三公尺遠，被告辱罵伊的時候，她有聽到等語
      （見本院卷第三一、三二頁），參酌上揭告訴人乙○○之歷次指訴可知，其對
      於被告究竟是在其家門口或係在巷口處辱罵及所辱罵內容究有無「瘋女人」等
      情，即有前後指訴不一之情，難以該告訴人有瑕疵之指訴，遽為被告確有上揭
      公然侮辱犯行之根據。再參以告訴人所舉當時有在場見聞之證人戊○○○於警
      詢時證述：楊某當眾辱罵乙○○「幹你娘ｘｘ」、「瘋女人」等不堪入耳之髒
      話，丁○○辱罵乙○○時我確實在場等語；於偵查中證稱：「（九十一年七月
      二十九日上午九時許，你人在何處？）我去乙○○家找她要一起去按摩腳，我
      去的時候，我聽到丁○○跟乙○○大小聲，我聽到丁○○罵乙○○『幹你娘』
      。（丁○○到底罵乙○○什麼？）我只聽到他罵『幹你娘』。（是否如乙○○
      所言？）是，因為後面太難聽，所以我不敢講。（當天在乙○○家門口除了你
      們三人，是否有其他人在場？）我不知道。（事發地點？）在乙○○家門口，
      大家都可以走來走去。（當天是否在場？）我當天早上就跟乙○○約要去按摩
      腳，我走到乙○○家跟丁○○家的巷口，我有聽到丁○○罵乙○○『幹你娘』
      罵的很大聲，我就往巷子裡面走，走到距離乙○○家約四十公尺處等乙○○，
      等差不多二十分鐘，乙○○就走過來，我們兩人就一起去按摩腳。（巷口離乙○○家多遠？）約四、五十公尺，我是在巷口聽到乙○○被罵，而乙○○當時
    是站在他家門口被丁○○罵」等語（見同上偵查卷第十九、二十頁）；又於原
      審審理時證稱：「（九十一年七月二十九日上午九時二十分許之情形？）當時
      我跟乙○○約好要去做復健，我們約在后庄路九○七號劉麗雲的早餐店旁的巷
      子口見面，她的店名是什麼我不知道，巷子口距劉麗雲的店面約有十公尺左右
      。我走到該處時，聽到丁○○用三字經罵乙○○『幹你娘ＧＹ』，我聽了之後
      就巷子內走。」、「（在巷子口時乙○○在做何事？）乙○○跟丁○○在爭吵
      ，什麼事情我不清楚。」、「（等了多久乙○○才過來？）約十幾分鐘後，我
      跟乙○○碰面。」等語（見原審卷第十六、十七頁）；再於本院訊問時證述：
      「（九十一年七月二十九日上午九時二十分許，在臺中市○○區○○路九○七
      號被告與告訴人爭吵時，你有無在場？）有的，因為當天和告訴人乙○○有約
      好要去做腳底按摩，我當天是從后庄路的早餐店那裡經過要轉入巷道找告訴人
      乙○○。（當天你有無聽到被告辱罵告訴人？）我有聽到有人辱罵「幹你娘」
      一句話，我就離開現場了。（你聽到前揭話語的時候，你人在何處？）我就是
      從后庄路轉入巷口的時候，就聽到了，我當時並未聽清楚是何人所講的。（你
      有無注意到何人在辱罵？）沒有去注意到，當時只有告訴人乙○○和被告丁○○在講話。（你當時距離告訴人乙○○和被告丁○○講話的位置距離若干？）
      大約二、三公尺左右，我聽到這句話後，我就從巷口進入再轉由其他巷道轉出
      去大馬路，我當時有從他們身邊經過，但沒有注意何人所講。（你在原審法院
      審理時證述時：「：：：：有聽到『幹你娘ＧＹ』：：：」等語有何意見？我
      只有聽到三個字的話。」等語（見本院卷第三二至三四頁）。查上揭證人戊○○○之歷次證言，對於被告公然侮辱告訴人之地點究為告訴人住處或證人劉麗
      雲承租店面巷口；其當時距離告訴人為被告辱罵之距離究竟係四、五十公尺或
      二、三公尺；被告對於告訴人公然辱罵之內容究為「幹你娘ｘｘ」、「瘋女人
      」或僅有「幹你娘」；是否有注意係何人辱罵告訴人等情，亦前後矛盾不一，
      顯有瑕疵，且與告訴人乙○○上揭指訴亦不盡相符，苟證人戊○○○確係親自
      在場見聞之人，當不致產生如此大之出入。況證人戊○○○於偵查時證述巷口
      離乙○○家大約四、五十公尺，伊是在巷口聽到乙○○被罵，而乙○○當時是
      站在他家門口被丁○○罵等語明確，然該證人與被告辱罵告訴人之地點既然距
      離約四、五十公尺，是否可確實聽聞上開話語，令人生疑。雖嗣證人戊○○○
      於本院訊問時改證稱當時距離僅約二、三公尺，然四、五十公尺與二、三公尺
      差別甚大，若謂證人戊○○○因一時記憶不清或記憶錯誤而為上揭不同證言，
      顯難令人置信，是證人戊○○○之證言，既經被告堅詞否認，復有上開矛盾及
      悖離經驗法則之情形，亦難以該證人有瑕疵之證言，採為認定為被告有罪之依
      據。
    (二)次查證人劉麗雲即承租被告之房客於原審到庭具結證稱：「（九十一年七月二
      十九日九時二十分許之情形？）我是在后庄路九○七號跟丁○○承租房子做早
      餐店，已經有五年了，因乙○○將我的後門及窗戶堵住四、五天，我店內空氣
      無法流通，所以我才通知楊振（鎮）州過來處理。丁○○來了之後，有勸乙○○不要這樣騷擾我做生意，我沒有聽到丁○○用三字經罵乙○○，但乙○○有
      拿雨傘打楊振（鎮）州。」等語；另證人甲○○亦即向被告承租之房客於本院
      訊問時到庭具結證稱：「（被告和告訴人當天發生爭吵的時候你有無在現場？
      ）有的，我當時人在早餐店的煎檯，他們是在巷口靠近早餐店的柱子旁邊爭吵
      。（當時為何會發生爭吵？）是因為告訴人將我們向被告所承租的房子的窗戶
      、後門堵起來，我們請房東過來處理，我只有看到告訴人拿雨傘打被告，並沒
      有聽到被告辱罵告訴人，再者他們講何內容我沒有注意聽，我隱約有聽到被告
      跟告訴人說，給年輕人一些生存的空間，不要這樣子，告訴人拿所持之雨傘打
      被告，而且證人戊○○○當時也沒有在現場。（你是否認識證人戊○○○？）
      我不認識。（為何知道證人戊○○○不在現場？）因為我們經營早餐店，如果
      有客人進來的話，我會前往招呼，所以會隨時注意店外之情形，但我當天並沒
      有看到戊○○○。（當時尚有何人在場？）有劉麗雲、我及一些用早餐的客人
      。（劉麗雲當時的位置在何處？）他比較靠近被告和告訴人爭吵的位置，我們
      都可以聽到他二人講話的內容，被告確實沒有辱罵告訴人」等語（見本院卷第
      三四至三六頁）。互核上揭二證人之證言相符，亦與被告所供大致相符，而其
      二人固為被告之房客，然與被告並無何親屬僱傭關係，且彼二人之證言亦經具
      結在案，當不致甘冒偽證罪之處罰，特予偏頗袒護被告之理，又其二人所經營
      之早餐店既在被告與告訴人發生爭執之巷口旁，距離只有三、四公尺，據證人
      劉麗雲證述明確，復有告訴人庭呈之照片一紙可佐，則證人劉麗雲、甲○○既
      與被告、告訴人發生爭執地點甚為接近，彼二人所證有見聞被告與告訴人發生
      爭執情形，亦有所據，其二人之證言並無何矛盾不實之處，其二人之證言復與
      被告上揭所辯相符，足認被告所辯並未公然辱罵告訴人等語應堪採信。
    (三)再查告訴人雖於原審審理時陳稱：伊與被告有去過調解委員會，被告當時有跟
      調解委員承認他有罵伊云云。然此經被告堅決否認，且經原審二次傳喚證人即
      當時之調解委員陳演廷到庭，其均未到庭接受訊問，後經拘提仍未到場，惟證
      人陳演廷其後具狀表示，其因罹患甲狀線腫瘤經開刀治療，不宜出入公共場所
      故未能到院作證，且其亦敘明：調解當場僅見乙○○女士在罵人，被告都未提
      發生過程，僅說：被乙○○女士用雨傘打之事實，：：：乙○○女士在調解開
      始三十分鐘後，即罵遍所有參加人員後即轉身離開調解會等語，有證人陳演廷
      之陳述狀一份附於原審卷可稽（參原審卷第三八、三九頁），而告訴人所陳被
      告之上開指述，並無任何證據可為佐證，且證人陳演廷亦僅係事後參與調解被
      告與告訴人糾紛之人，並非在場見聞被告與告訴人發生爭執之人，本院認該證
      人既因身體因素無法到庭，且本院亦認無再予傳訊之必要，附此敘明。
    (四)綜上所述，告訴人乙○○雖一再指稱：被告有辱罵伊穢語云云，惟告訴人之指
      訴，既係以使被告受有罪之判決為目的，從而，不得以告訴人之指訴作為認定
      被告犯罪事實之主要證據，本件告訴人指訴暨其所舉證人戊○○○證言，有如
      上所述之諸多矛盾瑕疵之處，並無其他證據可資佐證告訴人之陳述確與事實相
      符，反而依證人劉麗雲、甲○○之證詞可證明被告並無公然侮辱之行為，是告
      訴人之指訴難予採信。本件公訴人所憑之證據，無論直接或間接證據，均尚未
      達於一般之人均可得確信，而無合理之懷疑存在之程度，本院亦查無其他確切
      證據，足以證明被告確應負本件公然侮辱罪責，被告之犯行尚屬不能證明。原
      審以不能證明被告犯罪，而依刑事訴訟法第三百零一條第一項規定，諭知無罪
      之判決，經核認事用法，並無不合，檢察官上訴意旨認應就被告予以論罪科刑
      ，而指摘原判決不當，經查為無理由，應予駁回。
據上論斷，應依刑事訴訟法第三百六十八條，判決如主文。
本案經檢察官丙○○到庭執行職務。
中      華      民      國      九十二     年     九      月     九     日
                                臺灣高等法院臺中分院刑事第六庭
                                      審判長法  官  陳  嘉  雄
                                            法  官  邱  顯  祥
                                            法  官  陳  秀  
右正本證明與原本無異。
不得上訴。
                                            書記官  黃  禎  祥
中      華      民      國      九十二     年     九      月     十     日
                                                                        Ｒ


司法院資訊處製作；財團法人民間司法改革基金會備份。
